臺灣高等法院臺中分院民事判決　　　九十一年度再易字第一三號
　　　再 審原 告　甲○○
　　　再 審被 告　乙○○
右當事人間請求清償借款事件，再審原告對於中華民國八十九年十一月七日本院八十
八年度上字第四六二號確定判決及九十年度再易字第一號判決提起再審，本院判決如
左：
    　主    　文
再審之訴駁回。
再審訴訟費用由再審原告負擔。
   　 事    　實
甲、再審原告方面：
一、聲明：求為判決：(一)鈞院八十八年度上字第四六二號確定判決及九十年度再易字
          第一號確定判決廢棄。(二)右開廢棄部分，再審被告在前程序之上訴駁回。
          (三)再審被告應給付再審原告新台幣（以下同）一百萬元及自民國八十三年
          八月十七日起至清償日止，按年息百分之五計算之利息。(四)再審訴訟費用
          及前審訴訟費用由再審被告負擔。
二、陳述：
(一)按確定判決適用法規顯有錯誤及當事人發現未經斟酌之證物或得使用該證物者，且
  如經斟酌可受較有利益之裁判者，得提起再審之訴。又依第四百六十六條不得上訴
  於第三審法院之事件，除前條規定外，其經第二審確定之判決，如就足以影響於判
  決之重要證物，漏末斟酌者，亦得提起再審之訴．民事訴訟法第四百九十六條第一
　、十三款、第四百九十七條分別定有明文。鈞院八十八年度上字第四六二號確定判
　決以：「乙○○（即再審被告）一再否認有向甲○○（再審原告）借款，並主張伊
　為代收代付性質，經本院質之甲○○及證人陳美鳳，亦不諱言其所得之利息，曾有
　以莊耀輝夫婦名義之支票支付之情事，再參以乙○○提出其與陳美鳳之錄音譯文，
　而認定本件借款乃陳美鳳委託乙○○處理金錢，將甲○○所匯之款項轉由訴外人莊
　耀輝收息得利，因認再審原告主張兩造間有金錢消費借貸關係並不可信云云。惟乙
　○○主張本件借貸關係係存在於甲○○與莊耀輝間，伊為代收代付而已，此為甲○
　○所否認，且甲○○與陳美鳳也一再否認有收受莊耀輝或其妻之支票，而甲○○在
　原第一審審理中即已提出由乙○○交付之支票以支付利息之證據，並在原確定判決
　審理中，就乙○○以支票（共十四張）付息部分，請求鈞院向付款銀行調閱支票影
　本及來往明細，經鈞院向銀行函查結果，乙○○所交付之支票俱為伊本人簽發支票
　，此有支票影本附卷可稽。此外查無莊耀輝或其妻交付給甲○○或陳美鳳代收之支
　票，原確定判決對於再審原告甲○○及妻陳美鳳從未自認之事實誤以為該二人有自
　認，且對於卷內函查所得之證據未詳為斟酌，逕認再審原告或陳美鳳曾收受莊耀輝
　及其妻之支票，而為不利於再審原告之認定，原確定判決認定事實不但有錯誤，也
　有重要證據漏未斟酌之違法，再審原告自得依民事訴訟法第四百九十七條之規定提
　起再審。而鈞院九十年度再易字第一號確定判決卻以：「此乃法院據雙方當事人之
　主張、提出之證據，於調查、辯論後依職權所為裁量之結果，屬於事實審取捨證據
　、認定事實之範圍，此項職權之行使，並無違法不當之處，即與適用法規是否錯誤
　有別，縱原確定判決就再審原告及其妻陳美鳳從未自認之事實誤以為該二人有自認
　，但不足以影響原確定判決之認定云云」，認與民事訴訟法第四百九十六條第一項
　第一款規定之再審理由無涉，顯與民法第四百七十四條第一項及同法第一百五十三
　條第一項消費借貸契約乃貸與人與借用人之契約關係，當事人互相表示意思一致，
　無論其為明示或默示，契約即為成立之規定相違背。蓋再審原告確有匯款三筆共計
　一百三十萬元給再審被告，且再審被告清償五十萬元後，再審原告尚持有再審被告
　簽發之一百萬元支票，又再審被告亦自認曾簽發付息支票給再審原告，足証雙方有
　借貸關係。是除確定判決適用法規顯有錯誤外，尚有消極不適用法規，而影響判決
　之疑慮。再者，法院根據事實取捨證據既有錯誤，如就足以影響判決之重要證物漏
　未斟酌，亦應符合民事訴訟法第四百九十七條之再審理由。
(二)再審被告所提主張及法院採認之證據資料，均為金錢借貸之後的認定，而再審被告
  接受再審原告所匯的款項，當時並未向再審原告表示拒絕接受之意思，況且再審被
  告亦交付利息，其立約當時借貸之意思表示已經一致。原確定判決以再審原告主張
  再審被告因借款所簽與之一百萬元支票，與再審原告匯款之時間相去甚遠，與一般
  社會上當事人直接金錢借貸之習慣，多於交付金錢之同時，由貸與人簽立借據或其
  他債權憑證，並隨即計息之情形有間，再審原告未能證明其與再審被告間就金錢借
  貸之法律關係已互為意思表示一致，其間難認有借貸關係，確定終局判決適用法規
  顯有錯誤。
(三)八十八年度上字第四六二號確定判決以：再審被告所提八十八年七月七日電話譯文
  中的對話內容，而認再審被告所主張係證人陳美鳳委其處理金錢，將再審原告所匯
  之款項轉由訴外人莊耀輝生息尚非全屬無據。惟查上開電話譯文所記錄之時間及地
  點為八十八年七月七日於東毓油壓公司，當事人為乙○○及陳美鳳，然依陳美鳳勞
  工保險卡所示，陳美鳳任職東毓油壓公司期間為八十七年五月十三日至八十七年七
  月十五日，與電話譯文所記載之時間八十八年七月七日明顯不符，而法院就該電話
  錄音並未當庭呈現與當事人驗證是否真正，及電話譯文有無摘錄情形，即有民事訴
  訟法第四百九十六條第一項第十三款之情形。
(四)證人陳壹郎先於八十八年四月十九日在第一審法院證稱「是陳美鳳拿錢給乙○○生
  利息．．．。」、又稱「．．．是透過乙○○轉給莊耀輝生利息。」，嗣在原審法
  院八十九年八月十九日對法官問「你有無聽到陳美鳳錢借給什麼人？」答「借給乙
  ○○．．．後改稱透過乙○○轉給莊耀輝．．．。」，不僅均先稱係借給再審被告
  ，嗣始改稱透過乙○○轉給莊耀輝，證言前後不一，依最高法院五十一年台上字一
  ０一號判例：「法院為判決時，應斟酌全辯論意旨及調查證據之結果，以判斷事實
  之真偽，不得摭拾筆錄中前後不符之片段記載，為認定事實之依據。」，不可逕予
  採信其證言為不利於再審原告之認定。況依案重初供之經驗法則，應以先述者，即
  借給再審被告之證言為可信，尤其所言透過乙○○轉給莊耀輝，第一審法院就此曾
  予訊問如何透過，證人陳壹郎稱不知道，然其在原審法院竟稱從陳美鳳與人講電話
  而得知，就其在第一審已稱不知，何以至原審又知悉？尤其其在第一審法院對法官
  問「陳美鳳借錢給乙○○之事是否知悉？」，答稱「是陳美鳳拿錢給乙○○生利息
  ，這是從他們電話中交談知道的。」，亦是經由聽電話。然何以同是聽電話，結果
  前後如此不同，按諸經驗法則及論理法則，既已不知道事後不可能知道及聽電話結
  果應為同一，則原確定判決採信陳壹郎不利再審原告之證言，實有違反上開判例及
  依自由心證認定事實應符合經驗法則及論理法則之民事訴訟規定，應有適用法規顯
  有錯誤。
乙、再審被告方面：
一、聲明：求為判決：如主文所示。
二、陳述：
一、按「再審之訴，應於三十日之不變期間內提起。前項期間，自判決確定時起算。
    但再審之理由知悉在後者，自知悉時起算。再審之訴，自判決確定時起，其再審
    之理由發生於判決確定後者，自發生時起如已逾五年者，不得提起。但以第四百
    九十六條第一項第五款、第六款或第十二款情形為再審之理由者，不在此限。」
　　，民事訴訟法第五百條定有明文。又「民事訴訟法第四百九十六條第一項第一款
　　所謂適用法規顯有錯誤，係指確定判決違背法規或現存判例解釋者而言，故當事
　　人自收受判決正本之送達時，對於判決理由，有無適用法規顯有錯誤之情形，即
　　可知悉。至於當事人本人對於法規之瞭解程度如何，當不能影響同法第五百條第
　　一項、第二項關於三十日不變期間之起算。」，最高法院七十年台再字第二一○
　　號判例著有明文。
（一）查，本案確定終局判決為鈞院八十八年度上字第四六二號民事判決，於八十九
      年十一月七日判決，兩造於八十九年十一月二十三日收受判決正本送達，是該
      判決業已於八十九年十一月二十三日確定（不得上訴第三審），是再審原告除
      再審之理由知悉在後者自知悉時起算外，依法應於三十日之不變期間內提起之
      ，否則即不得再提起再審之訴甚明。
（二）次查，再審原告曾對本案確定終局判決於八十九年十二月十九日提起再審之訴
      ，歷經兩造為充分辯論攻擊防禦及鈞院詳細審理後，於九十一年一月三日判決
      ，亦不得上訴而告確定（九十年度再易字第一號），是本案確定終局判決至八
      十九年十二月二十三日（三十日之不變期間）後即不得提起再審，再審原告對
      本案確定終局判決竟至九十一年一月三十一日仍提起再審之訴，顯已逾越再審
      三十日之不變期間，其起訴顯不合法。
（三）再查，依再審原告起訴狀其理由略以「確定終局判決適用法規顯有錯誤」、「
      當事人發現未經斟酌之證物或得使用該證物者」、「重要證物漏未審酌」、「
      認定事實有誤」等理由並提出證人陳美鳳勞工保險卡影本（重要證物漏未審酌
      ？惟查該勞工保險卡與本案並無關連）、甲○○及乙○○存款帳戶利息收支明
      細表等（原確定判決及前再審均已審酌）（詳見再審原告九十一年一月三十一
　　　日再審起訴狀），均非「再審之理由發生於判決確定後者」之情形，自應受民
　　　事訴訟法第五百條第一項：再審之訴，應於三十日之不變期間內提起之限制，
　　　依上開判例意旨所示再審原告已不得提起再審之訴亦已明確。
二、次按，有左列各款情形之一者，得以再審之訴對於確定終局判決聲明不服。但當
    事人已依上訴主張其事由或知其事由而不為主張者，不在此限：一、適用法規顯
    有錯誤者。二．．．（餘略）。民事訴訟法第四百九十六條第一項定有明文及「
    被上訴人向鎮公所所填報之被災土地田賦減免申請書，上訴人在前訴訟程序已知
    其情形之存在，得依聲明證據之方法，請求法院調查而不為請求，核與民事訴訟
    法第四百九十二條第一項但書，所謂當事人已知其事由而不為主張之情形相當，
　　上訴人自不得據為提起再審之訴之理由。」，最高法院四十五年台上字第一四八
　　六號判例可資參酌。
（一）再審原告略以「確定終局判決適用法規顯有錯誤」、「當事人發現未經斟酌之
      證物或得使用該證物者」、「重要證物漏未審酌」、「認定事實有誤」等理由
      並敘及匯款單、支票、利息支票、代收代付、電話錄音、存摺、陳美鳳信函、
      證人陳壹郎證詞等，並提出證人陳美鳳勞工保險卡影本（該勞工保險卡僅能表
      徵陳美鳳就業情形，與本案兩造借貸關係之有無並無關連）、甲○○及乙○○
      存款帳戶利息收支明細表等，惟查，上開資料均經當事人於第一審及本案確定
      判決、前再審均予以主張且經歷審予以調查審酌，再審原告誤以未經主張，而
      指摘本案確定判決、再審確定判決違法。
（二）惟，上開再審原告所主張之情事既均經兩造當事人於第一審及本案確定判決、
      前再審予以主張及充分辯論，或知其事由而不為主張者，依法即不可以再審之
      訴對於確定終局判決聲明不服。
三、綜上所述，具見本案確定判決、再審確定判決認事用法均屬妥適，再審原告之再
    審起訴不合法，且其主張全無理由，更不影響本案確定判決。
丙、本院依職權調閱本院八十八年上字第四六二號清償借款事件全卷。
　    理　　　由
甲、本件分兩部分說明之：
壹、對本院九十年度再易字第一號確定判決聲請再審部分：
一、按再審之訴，應於三十日之不變期間內提起；其期間自判決確定時起算。又判決
    於上訴期間屆滿時確定。不得上訴之判決，於宣示時確定；不宣示者，於送達時
　　確定，民事訴訟法第五百條第一項、第二項，第三百九十八條第一項本文、第二
　　項定有明文。
二、查，再審原告曾對本院八十八年度上字第四六二號確定終局判決於八十九年十二
    月十九日提起再審之訴，經本院於九十一年一月三日判決，因不得上訴而告確定
    （九十年度再易字第一號），再審原告於九十一年一月三十一日對該判決提起本
    件再審之訴，未逾三十日之不變期間，其訴應為合法，先予明。
三、次查，有左列各款情形之一者，得以再審之訴對於確定終局判決聲明不服。但當
    事人已依上訴主張其事由或知其事由而不為主張者，不在此限：一、適用法規顯
    有錯誤者。二．．．（餘略）。民事訴訟法第四百九十六條第一項定有明文及「
    被上訴人向鎮公所所填報之被災土地田賦減免申請書，上訴人在前訴訟程序已知
    其情形之存在，得依聲明證據之方法，請求法院調查而不為請求，核與民事訴訟
    法第四百九十二條第一項但書，所謂當事人已知其事由而不為主張之情形相當，
　　上訴人自不得據為提起再審之訴之理由。」，最高法院四十五年台上字第一四八
　　六號判例可資參酌。再審原告略以「確定終局判決適用法規顯有錯誤」、「當事
　　人發現未經斟酌之證物或得使用該證物者」、「重要證物漏未審酌」、「認定事
　　實有誤」等理由並敘及匯款單、支票、利息支票、代收代付、電話錄音、存摺、
　　陳美鳳信函、證人陳壹郎證詞等，並提出證人陳美鳳勞工保險卡影本、甲○○及
　　乙○○存款帳戶利息收支明細表等。惟查，上開資料均經當事人於第一審及本案
　　確定判決、前再審均予以主張且經歷審予以調查審酌，再審原告誤以未經主張，
　　而指摘再審確定判決違法，顯無理由。爰不經言詞辯論判決駁回之。
貳、對本院八十八年度上字第四六二號確定判決聲請再審部分：
查，本院八十八年度上字第四六二號確定判決於八十九年十一月七日判決，因該判決
不得上訴第三審，依法即於同日確定。乃再審原告遲至九十一年一月三十一日始行提
起本件再審之訴，顯已逾三十日之不變期間，揆諸前開說明，顯不合法，此部分再審
亦無理由。
據上論結，本件再審之訴顯無理由，依民事訴訟法第五百零二條第二項、第七十八條
，判決如主文。
中　　　華　　　民　　　國　　九十一　　年　　　四　　　月　　 十九　　 日
~B1民事第三庭審判長法　官　陳照德
~B2　　　　　　　　法　官　蔡王金全
~B3　　　　　　　　法　官　曾謀貴
右為正本係照原本作成。
不得上訴。
~B 　 　　　　　　書記官　林振甫
中　　　華　　　民　　　國　　九十一　　年　　　四　　　月　　二十二　　日
　　　　　　　　　　　　　　　　　　　　　　　　　　　　　　　　　　　　Ｈ
